臺灣高雄地方法院民事判決　　　　　　 100年度訴字第1171號
原　　　告　大眾商業銀行股份有限公司
法定代理人　陳建平
訴訟代理人　葉雨民
被　　　告　洪靖雅更名前為洪.
被　　　告　吳貞儀
上一人
訴訟代理人　鄧國璽律師
當事人間塗銷所有權移轉登記事件，本院於民國100 年10月11日
言詞辯論終結，判決如下：
  主  文
原告之訴駁回。
訴訟費用由原告負擔
 事實及理由
一、本件被告洪靖雅經合法通知，未於言詞辯論期日到場，核無
    民事訴訟法第386 條各款所列情形，爰依原告聲請，由其一
    造辯論而為判決。
二、原告主張：緣訴外人吳文君前邀同被告洪靖雅即擔任連帶保
    證人向原告借款新台幣（下同）350 萬元，惟吳文君自民國
    89年8 月21日起即未按期還款，經原告於90年3 月9 日聲請
    鈞院90年度執字第7990號強制執行拍賣程序，惟原告迄今仍
    有不足受償額1,433,712 元及其利息、違約金。詎被告洪靖
    雅為免其財產遭強制執行，竟於90年7 月2 日將其名下坐落
    高雄市○○區○○段第七小段809 地號土地（權利範圍全部
    ，下稱系爭土地）與其女即被告吳貞儀簽訂買賣契約，並於
    同年8 月22日以買賣為原因辦理所有權移轉登記完畢。本件
    被告2 人為母女關係，其等平日感情深厚，被告吳貞儀對被
    告洪靖雅之債務情形應知之甚詳，故其等所為之債權行為名
    為買賣，惟實際上應屬無償，且已侵害原告債權，並使原告
    債權有不能受償之虞，又被告洪靖雅名下已無財產足供清償
    ，原告亦得請求撤銷，今爰依民法第244 條第1 項之規定，
    聲明求為判令：(一)被告間就系爭土地以買賣為登記原因之所
    有權移轉行為應予撤銷；(二)被告吳貞儀就系爭土地之所有權
    移轉登記應予塗銷，回復為被告洪靖雅所有。
三、被告之答辯：
  (一)被告吳貞儀係以：本件被告洪靖雅曾於90年2 月間向伊借貸
    ，並要求伊代償積欠訴外人洪和仲182,000 元之債務，其後
    伊於同年5 月間籌措資金，以115 萬餘元向被告洪靖雅購買
    系爭土地，並約定以被告洪靖雅之借款抵償買賣價金，被告
    2 人移轉系爭土地所有權係基於有償之買賣契約，實無侵害
    原告債權之情事，且被告洪靖雅於出賣系爭土地之際，名下
    尚有相當存款，原告空言其債權無法受償，亦不足採；又系
    爭土地乃於90年8 月22日移轉登記予伊，而原告聲請本院執
    行程序拍賣抵押物不足受償之時點係90年10月24日，原告自
    應於得知不足受償之時起，即積極對連帶保證人之財產追償
    ，惟本件原告卻遲至99年11月11日始起訴請求被告洪靖雅清
    償債務，顯已罹於1 年除斥期間之規定，況系爭土地縱經執
    行仍無法全數受償、拍賣並無實益，本件原告主張均無理由
    ，爰聲明求為判決原告之訴駁回。
  (二)被告洪靖雅則未到庭，亦未具狀表示意見。
四、兩造不爭執事項：
  1.吳文君前邀同被告洪靖雅為連帶保證人，向原告借款350 萬
    元，惟吳文君自89年8 月21日起即未按期繳款，經原告聲請
    以本院90年度執字第7990號強制執行拍賣程序，惟仍有不足
    受償額1,433,712元及其利息、違約金。
  2.被告洪靖雅於90年7 月2 日將其名下系爭土地與吳貞儀簽立
    買賣契約，並於同年8 月22日以買賣為原因辦理所有權移轉
    登記完畢。
五、得心證之理由
  (一)按債務人所為之無償行為，有害及債權者，債權人得聲請法
    院撤銷之；前條撤銷權，自債權人知有撤銷原因時起，1 年
    間不行使，或自行為時起，經過10年而消滅，民法第244 條
    第1 項、第245 條分別定有明文。而民法第244 條第1 項之
    撤銷訴權，依同法第245 條規定，自債權人知有撤銷原因時
    起，1 年間不行使而消滅。該項法定期間為除斥期間，其時
    間經過時權利即告消滅。此項除斥期間有無經過，縱未經當
    事人主張或抗辯，法院亦應先為調查認定，以為判斷之依據
    ；我國民法總則所定消滅時效之客體，係以請求權為限，並
    不及於一切財產權，故民法第245 條所定撤銷權得行使之期
    間，自係法定除斥期間，其時間經過時權利即告消滅，非如
    消滅時效得因中斷或不完成之事由而延長，最高法院85年台
    上字第1941號、50年台上字第412 號判例可供參照。是本件
    原告既係主張具有民法第244 條第1 項之撤銷訴權，本院自
    應調查其除斥期間有無經過而為判斷之依據。
  (二)查被告間係於90年8 月22日即已為系爭土地所有權之移轉登
    記，已如前述，是其等移轉迄今業已逾1 年期間，而原告固
    主張其係於99年11月10日調閱地政謄本資料，始知系爭土地
    移轉情事，是其提起本訴尚未逾除斥期間云云。惟經本院函
    詢財政部高雄市國稅局詢問關於原告是否曾調閱被告洪靖雅
    財產所得資料一事，據該局函覆之資料，原告分別於92年 2
    月26日、同年11月10日、95年5 月23日、96年7 月19日、97
    年6 月6 日及99年8 月27日曾調閱被告洪靖雅之財產及所得
    資料，此有該局100 年5 月20日財高國稅服字第1000040744
    號函附卷可稽（見本院卷第90頁）。原告於90年3 月9 日以
    本院88年度促字第10446 號支付命令為執行名義，聲請對吳
    文君及被告洪靖雅等人為強制執行，經本院民事執行處以90
    年度執字第7990號案件審理，既然原告於斯時已對被告洪靖
    雅聲請強制執行程序，衡情，原告當時應有查詢被告洪靖雅
    之財產狀況，以利其對於被告洪靖雅之追償，且原告迄於提
    起本件訴訟前，亦曾多次向財政部高雄市國稅局調閱被告洪
    靖雅財產資料乙情，業如前述，可見原告應早知悉被告洪靖
    雅於其聲請上述強制執行程序後有移轉系爭土地所有權之舉
    ，既然原告至遲於92年2 月26日時，已知悉被告洪靖雅有移
    轉系爭土地予被告吳貞儀之情，然其迄99年11月方提起本訴
    ，自已逾1 年之除斥期間，依法其自不得再行請求撤銷被告
    間系爭土地移轉之債權及物權行為。
六、綜上所述，原告提起本訴已逾民法第245 條所規定之1 年除
    斥期間，從而其依民法第244 條第1 項、第4 項之規定請求
    撤銷被告間就系爭土地所有權移轉之債權行為及物權行為，
    並請求被告吳貞儀塗銷系爭土地於90年8 月22日以買賣為原
    因之所有權移轉登記，均無理由，應予駁回。
七、本件事證已臻明確，兩造其餘之攻擊防禦方法及訴訟資料，
    經核與判決結果不生影響，爰無庸一一論述，附此敘明。
八、據上論結，原告之訴為無理由。依民事訴訟法第78條，判決
    如主文。
中    華    民    國   100    年    10    月    25    日
                  民事第一庭  法  官    張茹棻
以上正本係照原本作成。
如對本判決上訴，須於判決送達後20日內向本院提出上訴狀。如
委任律師提起上訴者，應一併繳納上訴審裁判費。
中    華    民    國   100    年    10    月    25    日
                              書記官    林瑞標